【裁判字號】    98,消債更,1265
【裁判日期】    990528
【裁判案由】    聲請更生程序
【裁判全文】
臺灣高雄地方法院民事裁定          98年度消債更字第1265號
聲  請  人  甲○○
上當事人因消費者債務清理事件聲請更生，本院裁定如下：
    主  文
聲請人甲○○自民國九十九年五月三十一日下午四時起開始更生
程序。
命司法事務官進行本件更生程序。
    理  由
一、聲請意旨略以：聲請人即債務人甲○○前向附表所示之金融
    機構辦理消費借貸，迄民國98年11月13日仍積欠有擔保及無
    擔保債務合計新台幣（下同）370 萬4,592 元。聲請人雖於
    95年間就無擔保債務部分與中國信託商業銀行成立協商，同
    意分80期、零利率之方式，按月繳付2 萬9,820 元。然聲請
    人原任職於三商美邦人壽保險股份有限公司（下稱三商美邦
    人壽公司）從事保險業務工作，於96年6 月間因腳傷而致收
    入大幅減少，又因業績因素，於97年9 月間不得已自三商美
    邦人壽公司正式離職，頓失收入。嗣覓得綠飄香餐廳之工作
    ，月收入僅有1 萬6,000 元，又須扶養2 名子女，已無法再
    償還債務。因上開協商未納入有擔保債務，故本件聲請更生
    前，向最大債權銀行即三商美邦人壽公司申請前置協商，竟
    遭曾參與協商成立不符合申請資格而退件。聲請人已不能清
    償債務，又不能再為協商，爰聲請准予更生等語。
二、按「債務人不能清償債務或有不能清償之虞者，得依本條例
    所定更生或清算程序，清理其債務」，消費者債務清理條例
    第3 條定有明文。所謂「不能清償或有不能清償之虞」，應
    綜合債務人之財產、信用、收支與其所負全部債務等狀況，
    評估其負債是否大於資產，已無償債能力，或即使仍得勉力
    清償，但是否因而難以支應維持基本生活所需之必要性支出
    ，或因此生活將長期陷入窘境，而有不能清償之虞等情，為
    其判斷之準據。至聲請人前雖曾參與協商成立，但全體債權
    人及債務金額如已生變動，依消費者債務清理條例第151 條
    第1 項之規定，債務人仍應踐行前置協商程序，始得聲請更
    生或清算。則此時關於更生或清算准駁所由判斷之基礎前提
    事實既有不同，同條第5 項但書所定債務人不能依原協商條
    件履行是否具有可歸責原因，即非法院應予審酌之要件，合
    先敘明。
三、本件聲請人迄98年11月13日仍積欠有擔保及無擔保債務合計
    370 萬4,592 元。於95年間依「中華民國銀行公會會員辦理
    消費金融案件無擔保協商機制」與中國信託商業銀行就無擔
    保債務部分成立協商，同意分80期、零利率之方式，按月繳
    付2 萬9,820 元，惟於97年6 月起即未依約履行。嗣因無力
    清償，經提出包括附表所示有擔保債權人之全體債權人清冊
    ，以書面向最大金融機構即三商美邦人壽公司請求前置協商
    ，然遭以不符協商資格為由而退件等情，有協議書、無擔保
    債務還款計劃書、98年11月13日財團法人金融聯合徵信中心
    當事人綜合信用報告--債務清理條例前置協商專用債權人清
    冊、98年6 月22日三商美邦人壽公司出具之前置協商退件通
    知函等件在卷可稽。聲請人前開協議並未納入全體債權人，
    茲未能再為協商，據以聲請更生，本院自應綜合聲請人目前
    全部收支及財產狀況，評估是否有「不能清償或不能清償之
    虞」之情。經查：
（一）聲請人名下有坐落高雄市○○區○○段882 號土地，及同
      段門牌號碼高雄市○○區○○里○○街28巷13號4 樓之房
      地各1 筆，有財政部高雄市國稅局財產歸屬資料清單在卷
      可稽。該房地於執行拍賣程序經鑑價結果，合計有276 萬
      0,323 元，經第1 次拍賣未果，第2 次減價拍賣底價合計
      為228 萬元，此有本院97年度司執字第126997號執行卷附
      尚承不動產估價師事務所鑑估報告書及本院98年10月16日
      強制執行拍賣通知可按，是上開房地至少尚有228 萬元之
      客觀交易價值，可以認定。又聲請人有三商美邦人壽公司
      保單17份，至98年11月17日止有36萬3,196 元之價值，經
      扣除保單質借款項6 萬3,000 元後，尚有30萬0,196 元之
      價值一情，亦有聲請人99年2 月23日陳報狀所附三商美邦
      人壽公司函文、保單借款審查表、全國財產稅總歸戶財產
      查詢清單在卷可憑。據此，聲請人實際所負債務總額扣除
      上開房地及保單價值後應為112 萬4,396 元（計算式：
      0000000+00 00000-0000000-000000＝0000000 ）。
（二）聲請人陳報前任職三商美邦人壽公司，97年9 月10日正式
      離職，目前在綠飄香庭園餐廳工作，每月薪資所得為1 萬
      6,000 元，業已提出勞工保險被保險人投保資料及收入切
      結書為證（卷第88-89 頁），並經本院向綠飄香商店查詢
      無誤，有綠飄香商店出具之回函證明附卷為憑，堪信為真
      正。支出部分，聲請人主張應扶養其子林宗佑與林宗駿2
      人，每月支出扶養費各8,844 元及2,474 元，合計1 萬
      1,318 元，另個人日常生活必要支出包含水電、瓦斯、膳
      食、交通等各項雜支每月支出1 萬1,000元等語。查：
   1、扶養林宗佑部分：
      按民法第1084條，乃規定父母對於未成年子女之保護及教
      養義務，與同法第1114條第1 款所定，直系血親相互間之
      扶養義務者不同，後者凡不能維持生活而無謀生能力時，
      皆有受扶養之權利，並不以未成年為限。又所謂謀生能力
      並不專指無工作能力者而言，雖有工作能力而不能期待其
      工作，或因社會經濟情形失業，雖已盡相當之能事，仍不
      能覓得職業者，亦非無受扶養之權利，故成年之在學學生
      ，未必即喪失其受扶養之權利，固有最高法院56年台上字
      第795 號判例意旨可參。惟子女既已成年，如智識正常，
      身體健全，客觀上即有一定之謀生能力，得依自己之智識
      、勞力維持自己之生活。故即使為在學學生，仍須不能期
      待其工作，或已盡相當之能事，仍不能覓得職業者，始得
      主張有受扶養之權利。本件依卷內聲請人戶籍謄本及財產
      資料所示，林宗佑為78年10月生，固無財產及資力，但既
      已成年，客觀上已有謀生之能力，雖仍為大學在學學生，
      非不得以助學貸款或其他方式完成學業，在母親經濟並非
      寬裕之時，當自力謀生，除有特殊情形，不宜仍賴聲請人
      扶養，是聲請人主張扶養林宗佑部分，不得認係必要支出
      。
   2、扶養林宗駿部分：
      查林宗駿為81年6 月生，名下無財產或所得，有其財產歸
      屬資料及綜合所得資料附卷可證，自應受扶養。然查聲請
      人配偶林湋富名下有汽車1 輛，96年年所得為106 萬
      0,084 元，平均月所得為8 萬8,340 元，97年年所得129
      萬1,220 元，平均月所得10萬7,602 元，有其財產歸屬資
      料及綜合所得資料清單在卷足憑，與聲請人目前月收入僅
      1 萬6,000 元相差懸殊。按「負扶養義務者有數人，而其
      親等同一時，應各依其經濟能力，分擔義務」，又「因負
      擔扶養義務而不能維持自己之生活者，免除其義務」，民
      法第1115條第3 項、第1118條前段分別定有明文。本件聲
      請人及林湋富均為林宗駿共同法定扶養義務之人，惟依聲
      請人負債之現況，其經濟能力明顯低於聲請人，如仍負擔
      扶養義務，於償債之同時，將導致不能維持自己之生活，
      是依上開規定，林宗駿之扶養責任允宜由林湋富負擔，而
      免除聲請人之扶養義務，是聲請人主張扶養林宗駿部分，
      亦不得列為必要支出。
   3、聲請人個人日常生活費部分：
      聲請人陳報每月須支出水電瓦斯費3,000元、膳食雜支費
      6,000 元及交通費2,000 元，合計1 萬1,000 元，固未提
      出全部事證供本院審酌，惟上開支出與內政部社會司所公
      告99年度高雄市每人每月最低生活費標準1 萬1,309 元相
      當，足認聲請人已節制開支，應予採認。
（三）綜上所述，依聲請人目前月薪1 萬6,000 元為核算基礎，
      扣除個人日常生活所需之必要費用1 萬1,000 元後，其餘
      額為5,000 元【計算式：00000-00000=5,000 】，而聲請
      人實際負債總額為112 萬4,396 元，有如上述，以上開餘
      額按月攤還結果，如不計利息，約19年期間始能清償完畢
      ，如加計信用卡高額之利息負擔，其還款年限顯然更長，
      有違消費者債務清償條例協助債務人重建更生之立法本意
      ，且聲請人年近50歲，並罹有兩側乳房纖維囊腫變化與子
      宮腫瘤併經痛症，有高雄市立民生醫院診斷證明書2 紙可
      參（卷第32-33 頁），則聲請人確有不能清償債務之虞之
      情，足堪認定。
四、末按「法院開始更生程序之裁定，應載明其年、月、日、時
    ，並即時發生效力。」、「法院裁定開始更生或清算程序後
    ，得命司法事務官進行更生或清算程序，必要時得選任律師
    、會計師或其他適當之自然人或法人一人為監督人或管理人
    。」消費者債務清理條例第45條第1 項、第16條第1 項分別
    定有明文。本件依聲請人其目前收入及財產狀況，未償之債
    務確有不能清償之虞，有如上述。此外，復查無聲請人有消
    費者債務清理條例第46條各款所定駁回更生聲請等事由，有
    本院民事紀錄科查詢表及臺灣高等法院被告前案紀錄表在卷
    可憑。且聲請人既非從事營業活動而屬受薪之消費者，所負
    無擔保或無優先權之債務總額亦未逾1,200 萬元。從而，聲
    請人聲請更生，洵屬有據，應予准許，爰命司法事務官進行
    本件更生程序。
五、依消費者債務清理條例第11條第1 項、第45條第1 項、第16
    條第1 項，裁定如主文。
中    華    民    國    99    年    5     月    28    日
                  民事第三庭  法  官  李嘉益
以上正本證明與原本無異。
本裁定已於99年5月28日下午4時公告。
本件不得抗告。
中    華    民    國    99    年    5     月    28    日
                              書記官  陳瓊芳
附表：
一、有擔保債權人
┌──┬─────────┬───────┬───────┐
│編號│債權人            │金額（新台幣）│  種     類   │
├──┼─────────┼───────┼───────┤
│ 一 │臺灣新光商業銀行  │45萬7,000元   │              │
├──┼─────────┼───────┼───────┤
│ 二 │三商美邦人壽保險公│139萬9,000元  │              │
│    │司                │              │              │
├──┴─────────┼───────┼───────┤
│ 合         計          │185萬6,000元  │              │
└────────────┴───────┴───────┘
二、無擔保債權人
┌──┬────────┬────────┬───────┐
│編號│債權人          │金額（新台幣）  │  種     類   │
├──┼────────┼────────┼───────┤
│ 一 │乙○(臺灣)銀行  │20萬8,176元     │信用卡        │
├──┼────────┼────────┼───────┤
│ 二 │荷蘭銀行        │25萬2,313元     │信用卡        │
├──┼────────┼────────┼───────┤
│ 三 │渣打國際商業銀行│4萬7,558元      │信用卡        │
├──┼────────┼────────┼───────┤
│ 四 │安泰銀行        │11萬9,508元     │信用卡        │
├──┼────────┼────────┼───────┤
│ 五 │中國信託銀行    │122萬1,037元    │信貸、信用卡  │
├──┴────────┼────────┼───────┤
│ 合       計          │184萬8,592元    │              │
└───────────┴────────┴───────┘

司法院資訊處製作；財團法人民間司法改革基金會備份。
